【裁判字號】    99,台上,2664
【裁判日期】    990430
【裁判案由】    違反銀行法
【裁判全文】
最高法院刑事判決            九十九年度台上字第二六六四號
上  訴  人  乙○○
            甲○○
共      同
選任辯護人  吳豐賓律師
上  訴  人  丙○○
            丁○○
共      同
選任辯護人  蔡長佑律師
上列上訴人等因違反銀行法案件，不服台灣高等法院高雄分院中
華民國九十八年十月二十七日第二審判決（九十八年度上重訴字
第二０號，起訴案號：台灣高雄地方法院檢察署九十五年度偵字
第二四二六六號、九十六年度偵字第二三五七０號），提起上訴
，本院判決如下：
    主  文
上訴駁回。
    理  由
按刑事訴訟法第三百七十七條規定：上訴於第三審法院，非以判
決違背法令為理由，不得為之。是提起第三審上訴，應以原判決
違背法令為理由，係屬法定要件，如果上訴理由書狀並未依據卷
內訴訟資料，具體指摘原判決不適用何種法則或如何適用不當，
或所指摘原判決違法情事，顯與法律規定得為第三審上訴理由之
違法情形，不相適合時，均應認其上訴為違背法律上之程式，予
以駁回。本件原審經審理結果，認為上訴人乙○○、甲○○、丙
○○、丁○○與共同正犯孫偉傑（經原審判處罪刑確定）等人共
同違反銀行法之犯行罪證明確，因而撤銷第一審關於上訴人等人
該部分之科刑判決，改判仍論乙○○、甲○○、丙○○、丁○○
以共同犯銀行法第一百二十五條第一項之非法經營銀行業務罪，
依序各處有期徒刑柒年陸月、伍年、貳年、貳年（丙○○、丁○
○均諭知緩刑伍年）。已詳敘調查、取捨證據之結果及憑以認定
犯罪事實之心證理由。並就上訴人等否認犯行之供詞及其所辯各
節認非可採，詳加指駁。從形式上觀察，原判決並無足以影響判
決結果之違法情形存在。上訴人乙○○、甲○○上訴意旨略以：
(一)、依原判決認定，本件貴賓卡、無線卡所給付之旅遊津貼為本
金之14%或7% ，均未逾民法第二百零五條所定週年利率上限，難
認為「顯不相當之紅利」，基於刑法謙抑思想，不宜以符合銀行
法第二十九條之一規定而以刑罰相繩，原判決不察，所為認定，
有判決不適用法則或適用不當之違法。(二)、依同案被告孫偉傑於
第一審審理中所述，相關回饋方案係由孫偉傑設計提出等語，復
參酌乙○○本身亦購買新台幣（下同）三十一萬五千元之貴賓卡
等情，足見乙○○、甲○○不知上開回饋方案違反銀行法之規定
，原判決未斟酌其二人是否符合刑法第十六條減輕其刑之規定，
有判決不適用法則或適用不當及判決不載理由之違法。(三)、原判
決雖認乙○○犯罪所得為一億一千三百六十四萬元，惟此係銷售
旅遊卡之總收入，非「犯罪所得」，應扣除銷售期間之旅遊津貼
，並由三位股東均分後，再扣除乙○○購買貴賓卡之金額，乙○
○之犯罪所得應未逾一億元，原判決不察，遽以銀行法第一百二
十五條第一項後段相繩，有判決不適用法則或適用法則不當及判
決不載理由之違法。(四)、依原判決認定，甲○○之犯罪所得低於
同案被告丙○○、丁○○，且甲○○之參與程度不若提出方案主
導公司運作之孫偉傑及推廣業務之丙○○、丁○○等人；乙○○
則自始不知所為違反銀行法之規定，本身亦購買貴賓卡，且於法
務部調查局搜索前，均依約履行對投資人之義務。原判決未依刑
法第五十九條規定對甲○○、乙○○二人酌減其刑，有判決不適
用法則或適用不當之違法云云。上訴人丙○○、丁○○上訴意旨
略稱：(一)、依同案被告孫偉傑、甲○○及證人鄭漢桂、李嘉鳳、
歐姿櫻調查中所述，力天諮詢顧問有限公司（下稱力天公司）確
以銷售旅遊卡之假消費方式，向不特定人取得款項；依孫偉傑、
甲○○調查中所述，力天公司旅遊卡之購買者，從未有人領到72
%之旅遊津貼及期滿領回92%至108%不等之旅遊補助金；又依同案
被告乙○○調查中所述，暨力天公司營業收入及支出統計表、力
天公司損益表之記載，販售旅遊卡所得款項由孫偉傑、乙○○、
甲○○三人朋分花用，且力天公司並無實際與旅遊業合作或從事
大陸房地產投資，是力天公司所為實係以不法詐欺行為取得他人
財物，而非銀行法所稱之以收受存款論之行為，原判決漏未斟酌
，有判決不載理由之違法。(二)、原判決未詳查丙○○、丁○○二
人倘知悉力天公司販售之旅遊卡係違法及旅遊卡所載權益無法兌
現之事，是否仍願意自行購買旅遊卡一節，即認其二人具有犯罪
故意，有判決不載理由之違法等語。惟按：(一)、證據之取捨及犯
罪事實之認定，乃事實審法院之職權，苟其取捨，不違背經驗法
則或論理法則，不得任意指為違法；又證據之證明力如何，由事
實審法院本於確信自由判斷之，此項自由判斷之職權行使，苟係
基於吾人日常生活之經驗，而未違背客觀上應認為確實之定則，
又已敘述其何以為此判斷之理由者，亦不容漫指為違法，而據為
適法之第三審上訴理由。原判決業已依憑乙○○、甲○○不否認
其等為力天公司股東，分別擔任總經理兼營業部主管、副總經理
兼營業部副主管之職務，且力天公司確實有銷售如原判決附表（
下稱附表）一所示之貴賓卡、無限卡，其等參與銷售之情形如附
表二所示等情。乙○○、孫偉傑並承認：力天公司之公司登記營
業項目不包括收受存款，竟發行如附表一編號1、2所示之貴賓卡
、無限卡，其購買者之權益如附表一編號1、2所示，並得依附表
一編號1、2所示之計算方式獲取旅遊補助金與旅遊津貼，力天公
司貴賓卡、無限卡之商品為孫偉傑、乙○○、甲○○規劃，有附
表二所示之購買人購買力天公司之貴賓卡或無限卡，各該購買人
之申購時間、購買卡片類別、張數、購買金額及孫偉傑、乙○○
、甲○○參與銷售之情形，均詳如附表二所示等情。並援引經證
人即購買人李嘉鳳等人所證述，復參酌卷附力天公司民國九十三
年十月十二日變更負責人工商登記資料及貴賓卡、無限卡申購書
等證據資料，憑以認定上訴人等人有共同犯銀行法第一百二十五
條第一項之非法經營銀行業務罪之犯行。而以上訴人等人所辯均
係卸責之詞，不足採信。並說明：(1)除法律另有規定外，非銀行
不得經營收受存款業務；又以借款、收受投資、使加入為股東或
其他名義，向多數人或不特定之人收受款項或吸收資金，而約定
或給付與本金顯不相當之紅利、利息、股息或其他報酬者，以收
受存款論。銀行法第二十九條第一項、第二十九條之一規定甚明
。力天公司貴賓卡、無限卡所約定或給付之報酬雖不及週年利率
20% ，惟經如附表五之計算，該貴賓卡、無限卡給付之旅遊津貼
應至少為本金之14%或7% ，顯較力天公司營運時期銀行之存款利
率為高，甚至使多數人願意向銀行借貸以購買力天公司之貴賓卡
或無限卡，其所約定或給付之報酬已足生吸引多數人或不特定人
投資之風險，核與銀行法第二十九條之一所規定以收受存款論之
情形並無不合。縱使購買貴賓卡之會員需支付三萬元之申購手續
費，然該三萬元係按交易次數收取，無論購買張數多寡，每次申
購貴賓卡，均僅需繳交三萬元，且如會員於期滿欲續約，續約之
手續費即降為一萬元（貴賓卡合約書第五條、第六條參照），則
申購手續費係屬力天公司鼓勵不特定人一次購買多張貴賓卡及於
會員期滿時續約之設計，難以此認為力天公司並無給付報酬之事
實。(2)力天公司所給付之報酬比例甚高，僅以出團收取佣金、於
網站提高商品售價而販賣商品或將收得資金存款於銀行，尚不足
以支付力天公司發放上開報酬所需之資金，又參以孫偉傑提供之
力天公司九十四年、九十五年營業收入及支出項目、損益表，其
內容顯示力天公司之主要收入確為販售旅遊卡所得，而乙○○、
甲○○身為力天公司之總經理及副總經理，對於該公司以販賣上
開貴賓卡、無限卡之方式而非法經營以收受存款論之銀行業務等
情，自可透過財務報表等得知，乙○○、甲○○所稱：不知孫偉
傑所為上開違反銀行法之情形，顯與實情不符，殊無可取。(3)丙
○○擔任力天公司營業部經理，丁○○則擔任力天公司營業部科
長，渠等分別有附表二所示各該銷售貴賓卡或無限卡之行為，亦
有扣案之貴賓卡、無限卡申購書在卷可憑。丙○○、丁○○既為
力天公司之業務主管，係直接向多數人接觸、說明力天公司產品
內容、會員權益並推銷貴賓卡、無限卡之人，力天公司為達其收
受款項之目的，亦設有教育訓練課程，使丙○○、丁○○得以於
客戶詢問時妥善應對，並增加多數人購買貴賓卡、無限卡之機會
，此有力天公司營業部經營企畫書、力天公司幹部訓練課程表可
資參酌，則以丙○○、丁○○各為營業部經理、科長之身分，其
等共同參與犯罪自明。(4)乙○○之犯罪所得，已達一億元以上（
如附表三所示），應依銀行法第一百二十五條第一項後段之刑責
論處。原判決業已依據調查證據之結果，說明其得心證之理由。
此屬事實審法院證據取捨之職權判斷，並無違背客觀存在之經驗
法則或論理法則，自不容上訴人等漫事指為違法。(二)、原判決係
認定上訴人等與孫偉傑等人共同以力天公司名義銷售上開貴賓卡
、無限卡，而向不特定多數人收受款項，並約定或給付與本金不
相當之報酬，且保證期滿還本，而使購買人所交付之上開款項取
得存款或相當於存款之地位，違反銀行法第二十九條第一項及第
二十九條之一規定，應按同法第一百二十五條第一項論處；並非
認定上訴人等人係以不法原因如詐欺行為，取得款項。丙○○、
丁○○上訴意旨(一)所指，自非依據卷內資料執為指摘之合法上訴
理由。(三)、刑法第十六條係規定：「除有正當理由而無法避免者
外，不得因不知法律而免除刑事責任。但按其情節，得減輕其刑
。」原判決並未認定乙○○、甲○○二人有該條所規定不知法律
之情形，因此，未依刑法第十六條之規定減輕其刑，要無不合，
尚不得執為上訴第三審之適法理由。(四)、量刑輕重及是否適用刑
法第五十九條酌減其刑，係屬事實審法院得依職權自由裁量之事
項，況刑法第五十九條之酌量減輕其刑，必於犯罪之情狀確可憫
恕，認予宣告最低法定刑猶嫌過重者，始有其適用。原判決就乙
○○、甲○○二人部分，既未認定有犯罪情狀顯可憫恕之事由，
其未依刑法第五十九條規定減輕其刑，要無違法可言。乙○○、
甲○○上訴意旨執此指摘，亦非適法之第三審上訴理由。(五)、其
餘上訴意旨，經核係置原判決所為明白論斷於不顧，仍持已為原
判決指駁之陳詞再事爭辯，及對於事實審法院取捨證據與自由判
斷證據證明力之職權行使，或就與判決本旨無關之枝節事項，徒
以自己之說詞，任意指摘，難認已符合首揭法定之第三審上訴要
件。其等上訴均違背法律上之程式，俱應予駁回。
據上論結，應依刑事訴訟法第三百九十五條前段，判決如主文。
中    華    民    國  九十九  年    四    月   三十   日
                      最高法院刑事第九庭
                          審判長法官  邵  燕  玲
                                法官  李  伯  道
                                法官  孫  增  同
                                法官  李  英  勇
                                法官  張  春  福
本件正本證明與原本無異
                                      書  記  官
中    華    民    國  九十九  年    五    月    四    日
                                                       s

司法院資訊處製作；財團法人民間司法改革基金會備份。
